【裁判字號】    94,重訴,36
【裁判日期】    970418
【裁判案由】    損害賠償
【裁判全文】
臺灣士林地方法院民事判決              94年度重訴字第36號
原      告  辛○○
                        樓
訴訟代理人  庚○○
訴訟代理人  盧國勳律師
複  代理人  蔡行志律師
            歐德芳律師
被      告  丁○○
            台產實業股份有限公司
法定代理人  辰○○
前列二人共同
訴訟代理人  楊金順律師
複  代理人  朱曉群律師
            吳孟勳律師
            游朝義律師
            甲○○
            丙○○
被      告  壬○○
                        樓
            子○○即丑○○之.
            寅○○即丑○○之.
            癸○○即丑○○之.
            劉任軒即丑○○之.
            卯○○即丑○○之.
前列六人共同
訴訟代理人  張靜怡律師
複  代理人  戊○○
            乙○○
            己○○律師
            賴宏宗律師
上列當事人間請求損害賠償事件，本院於中華民國97年3 月28日
言詞辯論終結，判決如下：
    主  文
被告丁○○、台產實業股份有限公司應連帶給付原告新臺幣玖佰
伍拾壹萬陸仟捌佰拾柒元及其中新臺幣壹佰壹拾伍萬零佰捌
拾元部分自民國九十七年二月十五日起，其餘部分自民國九十三
年九月二十四日起，均至清償日止，按週年利率百分之五計算之
利息。
原告其餘之訴駁回。
訴訟費用新臺幣壹拾陸萬伍仟柒佰拾陸元由被告丁○○、台產
實業股份有限公司連帶負擔二分之一即新臺幣捌萬貳仟捌佰陸拾
捌元，餘由原告負擔。
本判決於原告以新臺幣佰壹拾捌萬元供擔保後，得假執行。但
被告丁○○、台產實業股份有限公司如以新臺幣玖佰伍拾壹萬陸
仟捌佰拾柒元為原告預供擔保，得免為假執行。
原告其餘假執行之聲請駁回。
    事  實  及  理  由
一、被告丑○○於本件訴訟繫屬後之民國97年3 月2 日死亡，繼
    承人為其配偶壬○○、子女子○○、寅○○、癸○○、卯○○、劉任軒，有戶籍謄本在卷可憑。是子○○、寅○○、癸○○、卯○○、劉任軒聲請承受本件訴訟，自應准許。
二、按訴狀送達後，原告不得將原訴變更或追加他訴，但擴張或
    減縮應受判決事項之聲請者，不在此限，民事訴訟法第255
    條第1 項第3 款定有明文。本件原告起訴時原聲明「被告等
    應連帶給付原告新臺幣（下同）1,800 萬元，及自本件支付
    命令送達之翌日起至清償日止，按週年利率5 ％計算之利息
    」，嗣於訴訟進行中，變更聲明為「被告應連帶給付原告1,
    747 萬元，其中1,301,150 元部分自97年2 月15日起，其餘
    部分自支付命令送達至最後一位被告翌日起，均至清償日止
    ，按年息5 ％計算之利息」，核屬減縮應受判決事項之聲明
    ，揆諸前揭規定，應予准許。
三、原告起訴主張：被告丁○○係被告台產實業股份有限公司（
    下稱台產公司）司機，於92年8 月15日9 時5 分許，被告丁○○駕駛車輛QN-209號自用大貨車，沿新臺五路2 段橋下便
    道往汐止方向直行，至肇事地點與同向位於其右側，由被告
    劉任軒駕駛並搭載原告，車號CIT-131 之重型機車發生事故
    ，致原告雙腳嚴重受傷，而原告左下肢已達機能喪失之重傷
    程度。上開交通事故中，被告丁○○與劉任軒共同不法侵害
    原告之身體健康，而被告劉任軒為限制行為能力人，應與其
    法定代理人丑○○、壬○○連帶負損害賠償責任，另被告丁○○受雇於被告台產公司，其因執行職務，不法侵害原告之
    身體健康，亦應由被告台產公司與被告丁○○連帶負損害賠
    償責任。原告雖曾於93年6 月28日簽立聲明書，然僅係放棄
    對被告劉任軒訴追刑事告訴，但並未放棄對其之民事求償。
    總計原告因前開傷害受有損害如下：(一)醫療費用334,045 元
    ：迄97年2 月15日止，原告計於長庚紀念醫院、臺北市立忠
    孝醫院、財團法人義大醫院、中山醫院、財團法人天主教聖
    保祿修女會醫院等醫院就診，支出之醫療費用金額總計為33
    4,045 元。(二)交通費120,300 元：原告因行動不便，每次就
    診往返住家與醫院交通費約120 至6,500 元不等，亦為治療
    所必需之費用，支出之日期、往返地點、金額如附件1 、2
    所示，共計120,300 元，且本件車禍發生時，原告係由骨科
    手術權威杜元坤醫師主持開刀手術，此項顯微專業手術，成
    功與否需長期觀察照護，然杜元坤醫師於93年1 月受高雄義
    大醫院聘任為骨科部部長，杜醫師囑原告要定期回診，以追
    蹤顯微神經等恢復狀況，故赴義大醫院回診追蹤及後續修正
    手術等治療，乃基於醫療上之必要，所支出之臺北高雄間搭
    乘飛機之交通費用，自屬必要費用。(三)看護費用768,000 元
    ：92年8 月15日本件車禍事故發生後，原告即被緊急送往基
    隆長庚醫院，18日則轉至林口長庚醫院總院救治，迄92年10
    月18日出院，住院期間2 個月4 天；嗣93年2 月16日又入住
    林口長庚醫院復健分院進行手術與復建，迄93年5 月25日出
    院，住院期間3 個月10天；93年7 月6 日再入住院高雄義大
    醫院進行手術，迄93年8 月9 日出院，共住院35日；因原告
    傷患處無法復原且持續潰爛，事隔2 年後，95年8 月21日第
    四度住院並在林口長庚醫院進行手術，實施傷口清創及磨骨
    手術，迄95年8 月31日出院，共住院11天；最後一次係97年
    2 月10日至高雄義大醫院接受清創術與肌移位手術，迄同年
    15日出院，住院期間計7 日。原告手術住院期間整日臥床無
    法起身，需由專人看護。出院在家休養時，因無法行走，必
    須以輪椅代步或靠人攙扶，日常生活需專人從旁看護，此外
    ，原告因門診及定期回診，上下舟車，來回奔波，若無親人
    從旁協助，亦無法接受醫療照護。參諸長庚紀念醫院95年11
    月21日（95）長庚院法字第1094號函表示：原告於92年8 月
    15日至本院急診、治療，…最近乙次回診為95年11月1 日，
    …依當時病患病情研判，其住院期間及出院後3 個月內，需
    專人照顧其日常生活。茲原告上開住院期間合計已達7 個月
    餘；且五次住院實施手術，每次出院後三個月內，根據上開
    長庚紀念醫院函覆，亦均需專人照顧其日常生活，亦即看護
    期間計需15個月，以上合計22餘月，計約660 餘日。原告父
    、母出於親情不辭辛勞看護原告，雖未請求支付費用，但親
    屬看護所付出之勞力，並非不能評價為金錢，此種親屬基於
    身份關係之恩惠，不能加惠於加害人，應認原告受有相當於
    看護費之損害。故原告衡量及比照僱用職業護士看護情形，
    以每日看護費2,000 元一般收費標準，看護期間僅以384 日
    計，核算被告應賠償看護費768,000 元。(四)醫療器材費用28
    ,805 元 ：原告因車禍受傷後，需使用義肢、助行器、防滑
    柺杖、3M1548、3M1547彈性繃帶、酒精棉片、曼秀雷敦藥膏
    、關節護具、氣墊床、紙膠、護踝、便器椅等醫療器材用品
    ，為此支出28,805元。(五)營養藥品費50,000元：原告接受復
    健治療期間，全身肌肉多處萎縮，經醫師囑咐購買並服用營
    養藥品，例如RK豆元、寶克亞普力、佑立維他、保鈣多立、
    富力維高蛋白等，其金額共計50,000元。(六)減少勞動能力之
    損害8,283,401 元：原告現就讀私立中國文化大學建築及都
    市設計學系，依長庚紀念醫院（林口）分院95年11月21日長
    庚法字第1094號函，原告左下肢部分截肢，依勞工保險殘障
    給付標準表之規定，評定殘廢等級為8 ，減少勞動比例為65
    .52 ％。另按行政院主計處發布之「95年11月薪資與生產力
    統計結果」，國人95年1 月至11月每月平均薪資為44,039元
    ，查92年8 月15日車禍發生時原告尚未滿20歲，爰自原告20
    歲時起計算勞動年齡限制65歲，共計45年，依霍夫曼計算法
    計算一次請求之減少勞動力損害為8,283,401 元。(七)精神慰
    撫金：原告原本活潑開朗，正值青少年，生命正是高峰旺盛
    期，不幸經此事故，造成截肢、中度肢障、身體傷痛、精神
    煎熬導致憂鬱、自閉，迄今無法恢復。進出手術房31次，輸
    血近萬西西，每次手術皆全麻醉。期間傷口細菌感染，高燒
    35天，每天換藥3 次，原告疼痛不已而注射嗎啡止痛劑。復
    因長期全身麻醉，腸胃蠕動受抑，胃酸長期侵蝕，造成食道
    逆流，並造成十二指腸潰瘍及食道潰瘍，除此尚須終身面對
    骨髓炎及兩腿關節炎之侵害。又原告家住5 樓，剛出院時，
    原告尚無法走路，每次皆須別人揹著上下樓梯，繼而住院2
    次，原告父親不得已提前退休以照顧原告。此次傷害造成原
    告及家人極大之生活不便及精神痛苦。而本件交通事故發生
    後，富邦產物保險股份有限公司業已給付強制汽車責任保險
    金53萬元，爰於精神慰撫金請求總額中扣除此部分金額，故
    精神慰撫金部分請求7,885,449 元，爰依侵權行為法律關係
    請求被告連帶賠償1,747 萬元等語。並聲明：(一)被告應連帶
    給付原告1,747 萬元，其中1,301,150 元部分（即醫療費、
    交通費、看護費、營養藥品費部分）自97年2 月15日起，其
    餘部分自支付命令送達至最後一位被告翌日起，均至清償日
    止，按年息百分之五計算之利息。(二)願供擔保，請准宣告假
    執行。
四、被告丁○○、台產公司則以：被告丁○○雖曾於92年8 月15
    日上午9 時許駕駛車號QN-209之大貨車行經事故地點，然原
    告所以會受傷，完全係因被告劉任軒於駕駛車號CIT-131 重
    型機車行經事故地點時，欲從右側超越被告丁○○駕駛之大
    貨車，然機車卻不慎因道路右側地勢較低，生有青苔而打滑
    ，致使機車騎士及乘坐於後坐之原告雙雙跌下機車，並滑入
    行進中之大貨車而受傷，按被告台產公司車輛前方保險桿破
    損部分在案發當時早已鏽蝕，且證人黃明勝亦證稱現場並未
    看到被告車輛保險桿之碎片，不可能係本件事故之撞擊點，
    又本件肇事原因事故機車倒地之方向係向左倒地，如本件肇
    事原因確如原告所言，被告台產公司車輛右前方撞擊被告劉
    任軒車輛左後方，依經驗法則機車理應向右倒而非向左倒。
    再者，車禍事故之發生，必有撞擊點，本件車禍不論係公訴
    人、鑑定機關或警方，均無法找到撞擊點，是本件事故應非
    撞擊所致，本案發生原因確係被告劉任軒超車不當致車輛打
    滑所致，被告丁○○對於被告劉任軒之不當超車行為，致捲
    入被告丁○○駕駛之大貨車下並無防免之可能性，且被告丁○○亦未超速行駛。即便認被告丁○○於此次事故應負侵權
    行為損害賠償責任，然另一被告劉任軒騎乘機車時未注意前
    車情況、未注意兩車間隔距離、駛出單行道邊緣、亦未依規
    定通知前車超車，顯然違反道路交通安全規則第94條第3 項
    、第96條、第101 條第3 款規定，就車禍之發生亦與有過失
    ，被告劉任軒既為原告之使用人，被告丁○○自得主張過失
    相抵。且原告請求交通費用僅列舉清單，並未提出任何支出
    證明以實其說，況其住臺北市，應於臺北就近就診，卻遠至
    高雄義大醫院就診，是此部分交通費之支出顯非必要，再原
    告出院後並無僱請看護照護之必要，縱認有必要，以僱請外
    籍看護每月支出薪資至多15,840元，依此計算，原告僅得請
    求看護費用202,752 元，又營養品既不在醫矚範圍，此部分
    之支出即非必要，且原告雖有裝義肢，但活動與正常人一樣
    ，長庚紀念醫院回函所示勞動能力減損比例過高，又原告並
    未證明其身分、地位、所受教育程度即將來可能從事行業之
    類別等，逕以平均薪資計算勞動能力減損，顯不合理，又原
    告請求之非財產上之損害亦屬過高云云資為抗辯。並聲明：
    原告之訴駁回。
五、被告壬○○、子○○、寅○○、癸○○、卯○○、劉任軒則
    以：被告劉任軒就系爭車禍之發生並無過失，其法定代理人
    自無庸負擔連帶賠償責任，且原告未提出交通費用支出之單
    據，其主張全日班之看護費亦無必要，又其亦未提出營養藥
    品之費用單據，長庚紀念醫院回函所示勞動能力減損比例過
    高，原告年紀尚輕，教育程度不高，並無專業技能，從事行
    業為何、是否有固定工作、薪資為何均無所悉，原告計算薪
    資之基礎顯然無據，且其請求之精神慰撫金亦過高云云資為
    抗辯。並聲明：原告之訴駁回。
六、兩造不爭執之事項：
  (一)被告丁○○係被告台產公司之司機，為從事駕駛業務之人，
    於92年8 月15日上午9 時5 分許，駕駛車牌號碼QN-209號預
    拌水泥車，沿臺北縣汐止市○○○路往台北方向行駛，行經
    同上路段18公里800 公尺處之橋下便道時，適被告劉任軒亦
    騎乘車牌CIT-131 號重型機車後載原告辛○○沿同方向行駛
    至該處，詎兩車發生碰撞，導致被告劉任軒及後載之原告辛○○均人、車倒地，被告劉任軒、原告辛○○2 人並被捲入
    大貨車底下，造成被告劉任軒受有右側足部壓碎性創傷合併
    軟組織缺損及足踝脫臼、左側腳跟軟組織缺損之重傷害，原
    告辛○○亦受有左足嚴重碾碎傷併全足皮瓣缺損、左股骨骨
    折、右下肢大範圍脫離性撕裂傷、傷口大於50公分之重傷害
    。
  (二)被告劉任軒車禍時未滿20歲，其法定代理人為丑○○、壬○○。
  (三)原告業已受領強制汽車責任保險金53萬元，並自其所請求之
    金額中扣除計算。
  (四)原告因此次車禍已支出醫療器材費用28,805元。
七、得心證之理由：本件兩造之爭點，應在於：(一)被告丁○○對
    本件車禍之發生有無過失？(二)劉任軒對本件車禍之發生有無
    過失？如劉任軒有過失，應負侵權行為責任，丑○○、壬○○是否應負連帶損害賠償責任？(三)原告請求被告賠償(1)醫療
    費用334,045元(2)交通費用120,300元(3)看護費用768,000 元
    (4)醫療器材費用28,805元(5)營養藥品費用50,000元(6)減少勞
    動能力8,283,401 元(7)慰撫金7,885,449 元，共計17,470,0
    00元，是否合理必要？茲論述如下：
  (一)被告丁○○對本件車禍之發生有無過失？
  1.由卷附之現場圖、被告台產公司及原告劉任軒車輛照片及現
    場照片所顯示之現場狀況如下：
  (1)機車刮地痕：有三處，於大貨車與機車行向北往南之車道內
    ，靠近右側黃實邊線處，第一處刮地痕起點距離新臺五202
    燈桿起點7.6 公尺處（0.7+4.0+2.9 ＝7.6） ，由後往前刮
    出長2.1 公尺，與外側黃實線距離0.4 公尺處之平行刮痕，
    第二處括地痕起點距離新臺五202 燈桿起點10.8公尺處（0.
    7+4.0+2.9+2.1+1.1 ＝10.8），由行向之左後往右前微斜刮
    痕長3.1 公尺，起點處與外側黃實線距離0.2 公尺處，終點
    處靠近外側黃實線處，第三處刮地痕起點距離新臺五202 燈
    桿起點13.9公尺處（0.7+4.0+2.9+2.1+1.1+1.7+1.4 ＝13.9
    ），由行向之左後往右前刮出總長3.8 公尺，起點處與外側
    黃實線距離1 公尺處，終點處靠近外側黃實線處之間斷刮痕
    （見93年度偵字第2043號偵卷一第39、44、47頁現場圖及照
    片）。
  (2)輪胎印痕：輪胎印痕（在泥土路面部分）於兩車行向北往南
    之車道內，靠近右側黃實邊線，輪胎印痕起點之位置，距離
    新臺五202 燈桿起點0.7 公尺處之便橋橋墩線方位，由右後
    往左前至靠近右側之黃實邊線止，長達4 公尺（見同上偵卷
    一第39頁、44頁現場圖及照片），惟本件車禍發生當時員警
    未留下告訴人機車車胎痕，是已無從比對上開輪胎印痕是否
    確實為機車所留下。
  (3)機車輪胎斜擦痕：機車輪胎斜擦痕，於兩車行向北往南之車
    道內，靠近右側黃實邊線，輪胎痕起點之位置，距離新臺五
    202 燈桿起點4.7 公尺處之由右側黃實邊線位置起，由右後
    往左前長達2.9 公尺（同上偵卷一第39、44、46頁現場照片
    ），依此機車輪胎與地面產生之痕跡照片，應係輪胎斜擦路
    面所引起之痕跡。
  (4)散落物：由大貨車右後複輪之後輪後方有被告劉任軒、原告
    辛○○掉落之拖鞋，另於大貨車右後複輪之後輪後方較遠處
    之鞋底朝上之黑色拖鞋，是被告劉任軒所穿，另於大貨車右
    後複輪之後輪旁之白底藍帶之拖鞋，係原告辛○○所穿，另
    於兩車行向北往南之車道，大貨車車頭右前輪後方與機車倒
    地處後方，有機車車尾煞車燈殼碎片，此碎片應係機車倒地
    後受車體震動後掉落（同上偵卷一第39、47 、51 、62頁之
    現場圖及照片）。
  (5)血跡：於兩車行向北往南之車道，大貨車終止位置，車頭右
    前輪左側與機車倒地處後方有血跡兩處，及大貨車車頭右前
    輪煞車拖行血跡痕（見同上偵卷一第42、45、46頁現場照片
    ）。
  (6)車損狀況：QN-209號大貨車車頭右側下緣車門第一階踏板處
    有刮擦痕（同上偵卷第65頁照片），CIT-131 號重型機車車
    尾部煞車燈殼破碎掉落、車尾部加油蓋處附近車殼撞損及裂
    開痕跡，車身後方左側車殼飾板與後座乘客握手把處有擦痕
    （見同上偵卷第46至47頁、第51頁、第189 至190 頁現場照
    片）。
  2.參以原告辛○○於本院94年度交易字第229 號刑事案件偵查
    時證稱：當天我們5 位朋友騎車去吃早餐，羅家倫騎中間那
    台，劉任軒載我在第一台，高富翔載另一朋友在第三台，出
    工廠後不久上橋，騎一小段就被撞，醒來發現在水泥車下，
    被載過程中沒有發現旁邊有水泥車，左前方沒有水泥車，騎
    在橋中段時時機車後方感覺有被衝撞，機車晃動，被撞後我
    就沒意識，醒來時發現背部被水泥車油箱壓著等語（93年度
    偵字第2043號卷一第81至82頁）；於本院前開刑事案件審理
    時證稱：從涵洞左轉出來左右都沒有車，大卡車從左後方過
    來，被撞到的時候才發現有大卡車，…我感覺機車左後方有
    被衝擊的感覺，車子搖了一下我就不知道了等語（見本院22
    9 號卷一95年10月12日審判筆錄第5 至7 頁，本院卷二第91
    至93頁）；又證人羅家倫於前開刑事案件偵查證述：當時共
    有3 台車，我1 個人騎在第2 台，第1 台劉任軒載辛○○，
    卡車本來在我後方，然後我聽見卡車聲音就往右靠讓他先過
    ，劉任軒本來騎在路靠右邊3 分之一處，有聽到卡車也有往
    右邊靠，走5 、6 公尺後被撞，我當時是騎時速40公里，劉
    任軒同此速度，卡車是較快的速度，看到卡車右前方碰到機
    車左後方那一塊，有包括車燈，撞到後後方車燈碎片飛掉，
    機車直接倒地，劉任軒腳被卡車右前車輪輾過等語（93年度
    偵字第2043號卷一第83至84頁）；於本院刑事案件審理時證
    述：我是第2 台機車，是從便橋下的涵洞左轉，左轉過後聽
    到後面有卡車的聲音，大卡車從後面超車過去，我聽到聲音
    就往右邊讓，大卡車從我左邊超車過去。大卡車車速比我快
    ，我那時車速三、四十公里。大卡車駛往前與劉任軒的機車
    並行有一小段，卡車右前車頭跟機車左後車尾並行沒幾秒，
    然後就撞到了，機車就倒下來，是剛要上橋墩時並行等語（
    見本院刑事卷229 號卷一95年10月12日審判筆錄第10-12 頁
    ，本院卷二第96至98頁）。被告劉任軒於前開刑事案件偵查
    時供稱：上橋沒多久就有一台卡車，從後面過來，我靠邊騎
    ，他的車頭跟我車尾跟並行一下，他落後我並沒加速，後來
    沒多久他的右前方的保險桿撞到我的機車後車燈，我車子跟
    人就往左倒等語（93年度偵字第2043號卷一第85頁）；嗣於
    前開刑事案件本院審理時證稱：伊駕車從涵洞尚未上便橋前
    有留意，確定左右沒有來車，左轉過去大約一小段時間，從
    後左照鏡看到的大卡車從後方過來，距離我車大概有一小段
    距離，大概五公尺左右。上便橋前注意到他的車子，從後方
    向靠近，他的速度較快，因為他越來越來靠近我，我就偏向
    右邊一點繼續行駛，到車頭右前保險桿的位置，逼近我的車
    尾，這時候因為我從後照鏡看到貼近我很近，該路段是一點
    點的爬坡。上了便橋之後發生碰撞，他的保險桿與我車尾並
    行一段時間不到一秒鐘就跟我發生碰撞，我只是感覺被撞了
    ，但是力道沒有很大，我的車子不穩，我當時感覺是來自左
    後方的力道，撞到一陣不穩之後我往左邊倒，我回過神我就
    在車子底下了等語（見本院229 號卷一95年10月26日審判筆
    錄第4 至9 頁）；經核被告劉任軒、原告辛○○、證人羅家
    倫前開所述情節悉相吻合，其前後數次作證，對於基本事實
    所為之陳述始終如一，僅是否詳盡有別，自得作為本院認定
    之參考。
  3.綜合原告、被告丁○○、劉任軒之陳述及證人羅家倫之證言
    ，並佐以上開客觀跡證，為以下之判斷：
  (1)從現場遺留之機車刮地痕顯示：現場機車第1 段刮地痕起點
    係起於車道內，且靠近右側之黃實線內側0.4 公尺處，由後
    往前直線刮出，橫向距離長達2.1 公尺後停住，第2 段刮地
    痕起點係起於車道內，且靠近右側之黃實線內側0.2 公尺處
    ，由左後往右前偏斜刮出，橫向距離長達3.1 公尺後停住，
    第3 段刮地痕成間斷方式刮出，起點係起於車道內，且靠近
    右側之黃實線內側1.0 公尺處，由左後往右前偏斜刮出，橫
    向距離長達3.5 公尺後停住，之後機車左倒，據此可確定機
    車倒地前應行駛在車道內靠近右側黃實邊線處附近，而刮地
    痕方向係於車道內，先由後往前，再由左後往右前刮出，此
    亦顯示機車應有遭到由後往前、由左往右之力量碰撞所致，
    兩車碰撞當時之相對位置，應係機車在大貨車之右前側方位
    ，並參酌機車向左傾倒之情狀及該3 道刮地痕有中斷、位移
    之現象，復足以斷定除非有外力之牽引、切入，否則不會產
    生此現象，益證被告劉任軒之機車向左傾倒之過程，其機車
    有遭一股往前往右之力道推移，因而產生一段往前往右位移
    之刮痕。參以被告劉任軒、原告辛○○於前開刑事案件均證
    稱：上橋墩後機車一直在黃線內側行駛，發生車禍前機車在
    大貨車右前方，大貨車撞到機車左後方，感覺是來自左後方
    的力道、感覺機車左後方有被衝擊的感覺等情，足徵被告劉
    任軒之機車於上開車道內右側黃實邊線附近確實有遭到被告
    台產公司大貨車由後往前、由左往右之碰撞力量之事實，堪
    以認定。
  (2)又車禍發生後，被告劉任軒上開機車車尾部煞車燈殼破碎掉
    落、車尾部加油蓋處附近車殼撞損及裂開痕跡，車身後方左
    側車殼飾板與後座乘客握手把處有擦痕，有卷附照片（見同
    上偵卷第46-47 頁、第51頁、第189-190 頁現場照片）及台
    北縣政府警察局汐止分局交通分隊道路交通事故補充資料表
    在卷可稽（見同上偵卷第52頁），該機車車身左後側及尾部
    損害情形顯較嚴重，右側車身則無任何損壞之情形，足認被
    告劉任軒之機車車身左後側、後側車尾附近確實有遭外力撞
    擊無誤。
  (3)再者，經檢察官於93年6 月4 日至車禍現場履勘，勘驗結果
    為：大貨車測量其右前腳踏墊距地面之高度約有60公分，大
    貨車之右前車角保險桿下緣距地面之高度約有62公分，右前
    踏墊已有彎曲、右前保險桿有破損、機車車尾煞車燈燈罩距
    地面高度約有65公分、機車後扶手部分距離距地面78公分等
    情，有臺灣士林法院檢察署93年6 月4 日履勘筆錄1 份、車
    輛照片附卷可稽（見同上偵卷第149 頁、第171 至190 頁）
    ，顯見本件二車碰撞位置，應是機車車尾煞車燈燈罩與後座
    乘客握手把處部位最凸出的地方，與大貨車右前車角保險桿
    下緣與右前車門第一階踏板處附近碰撞。雖證人黃明勝於偵
    查時證述被告之大貨車未發現明顯車損，水泥車右保險桿邊
    緣已鏽蝕、現場沒有看見黃黑色保險桿殘骸等語（見同上偵
    卷一第154 、204 頁），然被告大貨車從後方撞擊被告劉任
    軒機車之力道並非強大，機車受此外力後先經過一陣不穩後
    始向左傾倒等情，並據被告劉任軒、原告辛○○於前開刑事
    案件審理時證述在卷，且被告丁○○自陳上橋時車速僅有20
    至30公里（見同上偵卷第15頁），被告台產公司之大貨車右
    前保險桿、右前車門第一階踏板處因此未留下明顯之撞擊痕
    跡，尚難認與常情有違。
  (4)再者，本院刑事庭依職權函請中央警察大學鑑定本件車禍之
    肇事因素，鑑定結果認為「一、甲車駕駛丁○○駕駛QN-209
    號自大貨車，於臺北縣汐止市○○里○○○路○段18.2K 處
    橋下便道路段，由北往南方向行駛，乙車由劉任軒騎乘CIT-
    131 號重機車後載乘客辛○○，係與甲車同方向，亦由臺北
    縣汐止市○○里○○○路○段18.2K 處橋下便道路段，由北
    往南方向行駛，乙機車行駛於甲車之右側前方方位，當兩車
    於橋下便道進入橋墩路面縮減路段行駛過程中，甲車未注意
    車前狀況，且未與乙機車保持適當之間隔，甲車車頭右前保
    險桿下緣與右側車門腳踏板處，碰撞乙機車車尾煞車燈殼與
    車尾左側後方車殼飾板處，導致乙機車車身不穩而與地面產
    生平行往前及往右側之刮地痕，乙機車於滑倒後人車分離，
    乙機車騎士劉任軒與乘客辛○○，由甲車車頭前方跌落於車
    道上之甲車車身底下，乙機車騎士劉任軒左腿被甲車右前輪
    於煞車時輾壓並往前拖行與乙機車乘客辛○○亦被甲車壓傷
    之事故，為肇事原因。二、乙機車騎士劉任軒騎乘CIT-131
    重機車後載乘客辛○○，係與甲車同方向，由臺北縣汐止市
    ○○里○○○路○段18.2K 處橋下便道路段，由北往南方向
    行駛，往上橋墩附近路段方向行駛，無肇事因素。」有中央
    警察大學96年8 月31日校鑑科字第0960001275號函及所附「
    鑑定報告書」在卷可稽（見本院229 號卷二）。本件鑑定人
    員先確定兩車行向，再決定兩車碰撞型態，並依刮地痕的起
    點，推定兩車碰撞地點、位置，復綜合機車向左倒地、機車
    騎士及乘客向左倒於大貨車前方車道上，遭大貨車右前輪碾
    壓等特徵而為本次鑑定意見，符合本案現場跡證所顯示之情
    況，自足供本院為認定事實之參考。
  (5)按汽車行駛時，駕駛人應注意車前狀況及兩車併行之間隔，
    並隨時採取必要之安全措施，道路交通安全規則第94條第3
    項定有明文。被告丁○○駕車時自應具有上揭注意義務，又
    依當時客觀情形天氣晴、日間自然光線、柏油路面乾燥、無
    缺陷、視距良好，有道路交通是故調查報告表1 件在卷可參
    （前開偵卷二第40頁），並無不能注意之情形，竟疏未注意
    遵守上開規定，於超越被告劉任軒所騎乘之機車時，未保持
    足夠之安全間隔，因而肇事導致原告受有前揭傷害，應認被
    告丁○○就系爭車禍之發生具有過失。
  (二)劉任軒對本件車禍之發生有無過失？如劉任軒有過失，應負
    侵權行為責任，丑○○、壬○○是否應負連帶損害賠償責任
    ？
    承前所述，本件車禍係因被告丁○○未與保持適當之間隔，
    致其車頭右前保險桿下緣與右側車門腳踏板處，碰撞被告劉
    任軒機車車尾煞車燈殼與車尾左側後方車殼飾板處，導致機
    車車身不穩倒地，被告劉任軒對於本件車禍之發生並無肇事
    因素，難認其有何過失。
  (三)原告請求被告賠償(1)醫療費用334,045 元(2)交通費用120,30
    0 元(3)看護費用768,000 元(4)醫療器材費用28,805元(5)營養
    藥品費用50,000元(6)減少勞動能力8,283,401 元(7)慰撫金7,
    885,449 元，共計17,470, 000 元，是否合理必要？
  1.按因故意或過失，不法侵害他人之權利者，負損害賠償責任
    ；受僱人因執行職務，不法侵害他人之權利者，由僱用人與
    行為人連帶負損害賠償責任，民法第184 條第1 項前段、第
    188 條第1 項前段分別定有明文。本件原告確係因被告丁○○之過失行為而受有身體傷害之損害，已如前述，原告自得
    依前揭民法關於侵權行為之規定，請求被告丁○○及其僱用
    人即被告台產公司連帶賠償其所受之損害。
  2.次按不法侵害他人之身體或健康者，對於被害人因此喪失或
    減少勞動能力或增加生活上之需要時，應負損害賠償責任。
    不法侵害他人之身體、健康、名譽、自由、信用、隱私、貞
    操，或不法侵害其他人格法益而情節重大者，被害人雖非財
    產上之損害，亦得請求賠償相當之金額。民法第193 條第1
    項、第195 條第1 項前段定有明文。原告自得依據前開規定
    請求被告丁○○、台產公司賠償其所受之損害。茲分別審酌
    原告請求之金額如下：
  (1)醫療費用334,045 元：本件原告因遭被告丁○○撞傷，因而
    支出醫療費用334,045 元，業據原告提出醫療費用收據為憑
    （本院卷一第88頁至128 頁、第178 至181 頁、第256 頁、
    卷二第241 頁），又原告至中山醫院看診雖係腸胃科，然查
    原告因本件車禍造成左大腿骨折，右腿包括大小腿內側壓傷
    壞死，兩腿清創手術、皮膚移植，每次手術均需全身麻醉，
    因而腸胃蠕動受到抑制，胃酸長期侵蝕，造成食道逆流，導
    致食道潰瘍及十二指腸潰瘍，故至中山醫院腸胃科診治，有
    中山醫院診斷證明書1 件可稽（本院卷一第144 頁），故前
    開中山醫院之醫療費亦係因車禍受傷治療所致。稽之原告所
    受傷害及各收據所載醫療科別、用途、項目或品名，均屬因
    車禍後所需治療上必要之費用，是原告自得請求被告丁○○
    、台產公司連帶賠償。
  (2)交通費用120,300元部分：
    查原告因此次車禍受有左足嚴重碾碎傷併全足皮瓣缺損、左
    股骨骨折、右下肢大範圍脫離性撕裂傷、傷口大於50公分之
    重傷害，就診時搭乘大眾運輸工具實屬不便，是原告以計程
    車費計算交通費用，應屬合理。又臺北市計程車費率起程1.
    5 公里70元，續程每300 公尺5 元，有臺北市交通局89年11
    月2 日北市交三字第8924687900號函1 件在卷可憑（本院卷
    二第272 頁），而臺北至林口長庚醫院，需經過高速公路泰
    山收費站，過路費為40元。再原告主張本件事故發生時，原
    告雖與父母共同居住於臺北市○○街268 巷26弄8 號5 樓，
    因該屋未設有電梯，原告每次至醫院就診時，上、下五層樓
    均需人背負，原告父母實不堪負荷，遂於92年11月29日搬至
    位於臺北縣汐止市鄉○路○ 段4 號4 樓附有電梯之租屋處居
    住，以方便照護原告門診及定期回診，嗣93年5 月30日則搬
    回上開臺北市○○街住所。之後，原告赴中國文化大學（位
    於臺北市陽明山）就讀，93年9 月起則在學校附近租屋居住
    之事實，則為被告所不爭，是本院即以此計算計程車費之距
    離如下：臺北市○○街268 巷26弄至林口長庚醫院總院距
    離約為26.6公里（本院卷二第127 頁）、臺北縣汐止市鄉
    ○路○ 段4 號至中山醫院（址：臺北市○○路○ 段112 巷11
    號），距離約為17公里（本院卷二第267 頁）、林口長庚
    醫院復建分院（址：桃園縣龜山鄉○路村○○路坑26之8 號
    ，本院卷二第263 頁）至天主教聖保祿修女會醫院（址：桃
    園市○○街123 號），距離約為7 公里（本院卷二第271 頁
    ）、林口長庚醫院復健分院至林口長庚醫院總院（址：桃
    園縣龜山鄉○○街5 號，本院卷二第265 頁）距離約為6.4
    公里（本院卷二第270 頁）、臺北縣汐止市鄉○路○ 段4
    號至林口長庚醫院復健分院，距離約為40.3公里（本院卷二
    第269 頁）、臺北市○○街268 巷26弄8 號至中山醫院，
    距離約為5,129 公尺（本院卷二第276 頁）。陽明山文化
    大學（址：臺北市○○○○○路55號，本院卷二第275 頁）
    至中山醫院距離，約17,377公里（本院卷二第278 頁）、
    中國文化大學至林口長庚醫院總院間，距離約為30.5公里（
    本院卷二第126 頁），有醫院地址、距離計算之電腦網頁資
    料在卷足稽。本件經核對原告所提出之醫療費用單據、診斷
    證明書所載之就診、住院日期，認原告請求之92年10月29日
    、11月3 日、12月8 日、16日、22日、29日長庚醫院回診部
    分、93年1 月8 日、10日、12日、14日、19日、2 月4日 、
    9 日、3 月8 日、22日、29日、4 月1 日、12日、6 月2 日
    、7 日、10日、11日、15日、8 月10日、17日、9 月4 日、
    10月13日、27日、11月10日、24日、12月8 日、11日、94年
    1 月5 日、3 月2 日、5 月25日、96年9 月14日等日之交通
    費用，並無相應之就診證明，自難認係因本件傷害所支出。
    又原告雖係由杜元坤醫師進行第一次手術，但其於93年2 月
    16日入住長庚紀念醫院復健分院進行手術及復健，於95年8
    月21日至長庚紀念醫院住院進行手術時，主治醫師分別為柯
    智裕、周應照醫師，有診斷書2 件在卷可稽（本院卷二第26
    3 、265 頁），並非杜元坤醫師，且臺北地區有多所教學醫
    院，能進行顯微專業手術當非僅杜元坤醫師一人，是難認原
    告確有至高雄就診之必要性，是其請求至高雄就診所支出之
    機票費用，難認為必要，不應准許。是本院認原告得請求之
    交通費用應為19,530元（計算式及依據詳如附表一所示）。
  (3)看護費用768,000元：
    查92年8 月15日本件車禍事故發生後，原告即被緊急送往基
    隆長庚醫院，18日則轉至林口長庚醫院總院救治，23日實施
    顯微手術，移植左背肌肉至左足背，9 月12及16日接受皮膚
    移稙，之後，再進行兩側下肢清創手術，迄92年10月18日出
    院，住院期間65天，嗣93年2 月16日又入住林口長庚醫院復
    健分院進行手術與復建，迄93年5 月25日出院，住院期間10
    0 天；93年7 月6 日再入住高雄義大醫院進行手術，迄93年
    8 月9 日出院，共住院35日；於95年8 月21日第四度住院並
    在林口長庚醫院進行手術，實施傷口清創及磨骨手術，迄95
    年8 月31日出院，共住院11天；又於97年2 月10日至高雄義
    大醫院接受清創術與肌移位手術，迄同年15日出院，住院期
    間計6 日，有長庚紀念醫院92年11月3 日、93年5 月24日、
    95年11月1 日診斷證明書、財團法人義大醫院93年8 月9 日
    診斷證明書（本院卷二第262 頁、第263 頁、264 頁、第26
    5 頁、第240 頁）在卷可稽，是原告住院期間已達217 日。
    又原告出院在家休養時，因無法行走，必須以輪椅代步或靠
    人攙扶，因門診及定期回診，上下舟車，來回奔波，亦需他
    人從旁協助，自有專人照護之必要。據長庚紀念醫院95年11
    月21日（95）長庚院法字第1094號函表示：原告於92年8 月
    15日至本院急診、治療，…最近乙次回診為95年11月1 日，
    …依當時病患病情研判，其住院期間及出院後3 個月內，需
    專人照顧其日常生活（本院卷一第203 頁）。則原告五次住
    院實施手術，每次出院後三個月內，根據上開長庚醫院函覆
    ，亦均需專人照顧其日常生活，亦即看護期間計需15個月（
    即5 ×3 個月=15 個月），亦達450 日。按親屬間之看護，
    縱因出於親情而未支付該費用，然其所付出之勞力，顯非不
    能以金錢為評價，此種基於身分關係之恩惠，自不能加惠於
    加害人，而應比照一般看護情形，認被害人受有相當看護費
    之損害，命加害人賠償，始符民法第193 條第1 項所定「增
    加生活上需要」之意旨，又依臺灣大學醫學院附設醫院92年
    9 月29日（92）校附醫秘字第9200211773號函，該院僱請看
    護工，薪資為日班及夜班各1,200 元，全日班則為2,000 元
    （本院卷一第131 頁）。則原告父、母出於親情不辭辛勞看
    護原告，雖未請求支付費用，但親屬看護所付出之勞力，並
    非不能評價為金錢，此種親屬基於身份關係之恩惠，自不能
    加惠於加害人，應認原告受有相當於看護費之損害，故以每
    日看護費2,000 元作為收費標準，應屬適當，則原告請求38
    4 日之看護費用768,000 元（2,000 X 384 =768,000），核
    屬有據，應予准許。
  (4)醫療器材費用28,805元：原告主張其因系爭車禍購買義肢、
    助行器、防滑柺杖、3M1548、3M1547彈性繃帶、酒精棉片、
    曼秀雷敦藥膏、關節戶具、氣墊床、紙膠、護踝、便器椅等
    醫療器材，支出28,805元之事實，業據其提出發票、收據、
    估價單、暫收條等為證（本院卷一第132 頁至140 頁），且
    為被告所不爭，且據財團法人長庚紀念醫院（林口）分院95
    年11月21日（95）長庚院法字第1094號函其中說明二、(三)所
    示「依當時病患病情研判，有購買義肢、助行器、防滑柺杖
    、3M15 48 、3M1547彈性繃帶、酒精棉片、曼秀雷敦藥膏、
    關節戶具、氣墊床、紙膠、護踝、便器椅等醫療器材之必要
    」（本院卷一第203 頁），是原告請求醫療器材費用28,805
    元，自屬合理必要。
  (5)營養藥品費用50,000元：原告主張其因此次車禍，於接受復
    健治療期間，購買並服用營養藥品，例如RK豆元、寶克亞普
    力、佑立維他、保鈣多立、富力維高蛋白等，支出50,000元
    之事實，固提出營養品介紹資料（本院卷一第184 至189 頁
    ）為證，然未提出發票或收據以證明其確已支出該項費用，
    再據財團法人長庚紀念醫院（林口）分院95年11月21日（95
    ）長庚院法字第1094號函其中說明二、(四)所示「依當時患病
    情研判，服用營養品「RK豆元」、「寶克亞普力」、「佑立
    維他」、「富保鈣多立」、「富力維高蛋白」對病患病情有
    幫助，但不在建議範圍。」（本院卷一第203 至204 頁），
    則前開營養品既非在醫囑建議範圍，縱原告確有支出，亦難
    認為必要，故不應准許。
  (6)減少勞動能力8,283,401元：
    按民法第193 條第1 項之減少勞動能力，乃指職業上工作能
    力一部之滅失而言，故認定被害人因減少勞動能力所受之損
    害，應斟酌被害人受侵害前之身體狀況、教育程度、專門技
    能、社會經驗等一切情況而定之。查原告於車禍發生時，係
    就讀於私立中國文化大學建築及都市設計學系，有原告學生
    證影本1 件在卷可稽（本院卷二第186 頁），其目前雖無工
    作，然依據其所就讀之科系，將來可能從事之行業應為建築
    及工程技術服務類，根據行政院勞工委員會勞動統計調查所
    示，95年全國各業受僱員工平均每人月經常性薪資報酬結構
    （按行業別分）中，職類別「建築及工程技術服務業」從業
    人員之薪資為48,214元，有行政院主計處統計資料1 件可參
    （本院卷二第188 頁），再依行政院主計處發布之「95年11
    月薪資與生產力統計結果」，國人95年1 月至11月每月平均
    薪資為44,039元（本院卷一第262 頁），是原告以此平均薪
    資44,039元計算勞動能力減損，尚屬合理。再按勞動基準法
    第54條第1 項第1 款規定，勞工未滿60歲者，雇主不得強制
    其退休。原告係73年10月12日出生，96年5 月間就讀於中國
    文化大學建築及都市設計學系3 年級（參照本院卷二第124
    頁），是其應於97年6 月大學畢業，加計考領建築師執照及
    覓職所需之期間約以1 年4 個月計，則其開始工作之年齡約
    為25歲，距離退休年齡約尚有35年。又依財團法人長庚紀念
    醫院（林口）分院95年11月21日長庚法字第1094號函所示「
    原告之左下肢部分截肢，應符合勞工保險殘障給付標準表之
    第120 項下肢缺損障害規定，依該標準表之規定評定殘廢等
    級為8 ，減少勞動比例為65.52 ％」（本院卷一第204 頁）
    ，是原告因此次車禍，造成左下肢部分截肢，其減少勞動能
    力比例應為65.52 ％，是原告每年勞動力減少346,252 元（
    計算式：44,039×12×65.52 ％=346,252），依霍夫曼計算
    法扣除中間利息後，原告減少勞動能力之損害額共6,896,45
    7 元。（計算式如下：346,252*19.00000000=6,896,457 ，
    元以下四捨五入）。
  (7)慰撫金7,885,449 元：
    次按受僱人因執行職務，不法侵害他人之人格權，被害人受
    有非財產上之損害，請求該受僱人及其僱用人連帶賠償相當
    金額之慰撫金時，法院對於慰撫金之量定，應斟兩造（包括
    負連帶賠償責任之僱用人在內）之身分、地位及經濟狀況等
    關係定之，不宜單以被害人與實施侵權行為之受僱人之資力
    為衡量之標準。本院審酌原告係73年10月12日出生，就讀中
    國文化大學建築及都市設計學系，92年股利及利息所得為7,
    154 元、93年股利所得為25,725元、94年股利及營利所得58
    ,364 元 、95年股利及薪資所得為308,413 元、名下有不動
    產及多筆投資，財產總額為1,604,850 元，有財產所得調件
    明細表在卷可稽（本院卷二第130 至148 頁），因被告丁○○之侵權行為而受有左足嚴重碾碎傷併全足皮瓣缺損、左股
    骨骨折、右下肢大範圍脫離性撕裂傷、傷口大於50公分之重
    傷害，五度住院手術治療，左下肢部分截枝，造成中度肢障
    ，有身心障礙手冊1 件（本院卷一第141 頁）可稽，期間除
    造成原告行動不便及肉體上之折磨外，並影響原告之學業，
    非但蒙受精神上之極大痛苦，亦使其生活秩序大受影響，並
    造成家人生活上之負擔；被告丁○○係53年11月23日生、畢
    業於基隆市立中山國民中學、92年薪資所得為528,288 元、
    93年薪資所得為586,036 元、94年薪資所得為489,749 元、
    95年薪資所得為670,091 元、名下無不動產；被告台產公司
    資本總額40,000,000元、於95年6 月30日時處於虧損狀態，
    有被告丁○○畢業證書、財產所得調件明細表、財政部臺灣
    省北區國稅局94年度綜合所得稅各類所得資料清單、財產歸
    屬資料清單、被告台產公司登記資料、資產負債表各1 件（
    本院卷二第149 至155 頁、第第111 至115 頁）在卷可稽；
    被告丁○○未注意車前狀況及兩車併行間隔致生本件車禍等
    一切情狀，認原告於請求被告丁○○、台產公司賠償200 萬
    元精神慰撫金之範圍內，尚屬公允。
  (四)原告於本院言詞辯論終結前，業已受領強制汽車責任險理賠
    金53萬元，是依強制汽車責任保險法第32條規定，原告得請
    求被告連帶賠償之損害額，自應扣除前開強制汽車責任險理
    賠金53萬元。是原告依民法第184 條第1 項前段、第193 條
    第1 項、及195 條第1 項及第188 條第1 項規定，得請求被
    告丁○○、台產公司連帶賠償其所受之損害共9,516,837 元
    （計算式：334,045+19,530+768,000+28,805+6,896,457+2,
    000,000-530,000=9,516,837） 。從而，原告請求被告丁○○、台產公司連帶給付9,516,837 元及其中1,150,380 元部
    分自97年2 月15日起，其餘部分自支付命令送達最後一位被
    告翌日即93年9 月24日起，均至清償日止按年息5 ％計算之
    利息，為有理由，應予准許，逾此部分之請求，即屬無據，
    應予駁回，其假執行之聲請亦失所附麗，應併予駁回。
  (五)至被告壬○○、子○○、寅○○、癸○○、卯○○、劉任軒
    雖聲請傳喚羅家倫、陳駿陽到庭作證，然其二人於前開刑事
    案件中業已證述綦詳，本院認無再予傳喚之必要，附此敘明
    。
八、本件原告陳明願供擔保，聲請宣告假執行，經核原告勝訴部
    分，於法相符，應予准許。本院並依職權定相當擔保金額宣
    告免為假執行。
九、本件判決基礎已臻明確，兩造其餘之攻擊防禦方法及訴訟資
    料經本院斟酌後，核與判決不生影響，無一一論述之必要，
    併予敘明。
十、本院依職權定本件訴訟費用額為165,736 元（第一審裁判費
    165,736 元），應由被告丁○○、台產公司連帶負擔2 分之
    1 即82,868元，餘由原告負擔。
十一、訴訟費用負擔之依據：民事訴訟法第79條、第85條第2 項
      、第87條第1項。
中    華    民    國    97    年    4     月    18    日
                  民事第一庭  法  官  藍雅清
以上正本證明與原本無異。
如對本判決上訴，應於判決送達後20日內向本院提出上訴狀。
中    華    民    國    97    年    4     月    21    日
                              書記官  蘇意絜


司法院資訊處製作；財團法人民間司法改革基金會備份。
